【裁判字號】    90,上易,1689
【裁判日期】    901212
【裁判案由】    詐欺
【裁判全文】
臺灣高等法院高雄分院刑事判決                    九十年度上易字第一六八九號
    上  訴  人
    即  被  告  丙○○
    選任辯護人  吳秋麗律師
                陳慧敏
右上訴人因詐欺案件，不服臺灣高雄地方法院八十九年度易字第一五三０號中華民國
九十年八月十五日第一審判決（起訴案號：臺灣高雄地方法院檢察署八十七年度偵字
第一九八八二號、八十八年度偵字第一九五六八號、八十九年度偵字第一六三八號）
，提起上訴，本院判決如左：
      主  文
原判決撤銷。
丙○○無罪。
      理  由
一、公訴意旨略以：被告丙○○自八十三年至八十八年擔任京城建設股份有限公司（
    以下簡稱京城公司）負責人，京城公司於八十三年底至八十四年間，預售或出售
    座落於高雄縣鳳山市○○路八號之庚○○○大廈房屋，竟基於概括犯意，意圖為
    自己或第三人不法之所有，明知所售房屋中一樓店面十二至十八號前之空地係規
    劃為法定開放空間，不得供任何私人使用，竟於廣告平面圖上將該等開放空間規
    劃為店面專用之車庫。且以車庫連同店面一同出售，致買受該等店面之丁○○、
    戊○、己○○、乙○○、甲○○等人陷於錯誤，誤為該等車位可合法歸由彼等專
    用，而同意買受，並交付價款。案經丁○○、戊○、己○○、乙○○、甲○○等
    人訴請偵辦，因認被告涉犯詐欺罪嫌等語。
二、按犯罪事實應依證據認定之，無證據不得推定其犯罪事實；不能證明被告犯罪者
    ，應諭知無罪之判決，刑事訴訟法第一百五十四條、第三百零一條第一項分別定
    有明文。而刑事訴訟法上所謂認定犯罪事實之證據，係指足以認定被告確有犯罪
    行為之積極證據而言，如未能發現相當證據或證據不足以證明，自不能以推測或
    擬制之方法，以為裁判基礎，最高法院分別著有二十九年上字第三一○五號及四
    十年台上字第八六號判例可資參照；又認定不利於被告之事實，須依積極證據，
    苟積極證據不足為不利被告之認定時，即應為有利於被告之認定，更不必有何有
    利之證據（最高法院三十年上字第八一六號判例參照），次按按刑法第三百三十
    九條第一項詐欺罪之成立，以意圖為自己或第三人不法所有，以詐術使人將本人
或第三人之物交付為要件。所謂以詐術使人交付，必須被詐欺人因其詐術而陷於
    錯誤，若其所用方法，不能認為詐術，亦不致使人陷於錯誤，即不構成該罪（最
    高法院四十六年臺上字第二六○號判例參照）。
三、訊據上訴人即被告丙○○堅決否認有詐欺犯行，辯稱：「庚○○○Ａ區」大樓興
    建時均有將建築圖懸於工地，並於預售時告知客戶本大樓係採開放空間設計，再
    京城公司復於買賣契約上載明本大樓採開放空間之意旨，故告訴人己○○、乙○○於預售時購屋前對此事實，應知之甚詳；另告訴人丁○○、戊○及甲○○係購
    買成屋，而成屋買賣合約書並未附廣告平面圖，不可能使人誤認所購買之空地為
    車庫，故由伊並未隱瞞開放空間，及被告丁○○等三人並未閱覽廣告平面圖等情
    觀之，伊並無任何施用詐術之行為。且伊與告訴人等人在房屋預定買賣合約書中
    已約明房屋面積，而系爭開放空間係未列入房屋所有權狀之受益空地，伊並於契
    約中約明由各告訴人得受益使用，故無欺罔行為，且由買賣合約書上，並未將開
    放空間規劃為車庫，故公訴事實所稱被告將之規劃為「車庫」云云，顯有誤會。
    再者，由京城公司與告訴人所簽訂之房屋預定買賣合約書第四條第二款已載明，
    購買「庚○○○Ａ區」大樓之全體住戶同意地面層空地除部份歸由一樓住家（即
    告訴人所購買之房屋）前庭後院空地受益使用外，餘均屬公共設施由公司統一規
    劃中庭花園‧‧‧‧‧‧，此外復於大樓管理規則切結書第二條第二款載明，「
    庚○○○Ａ區」大樓係採開放空間設計，全體住戶同意部份空地歸由告訴人等住
    家受益使用，足見該空地已約定為告訴人等所得使用之專用部分，且依公寓大廈
    管理條例第四十五條第二項及內政部於八十五年六月二十六日發布之「實施都市
    計劃地區建築基地綜合設計鼓勵辦法」第九條第二項規定，住宅區基地境界線及
    除沿街步道式開放空間距建築線二公尺範圍以外之開放空間，為安全管理需要，
    得設置高度一點二公尺以下之透空欄杆扶手或灌木綠籬，且其透空面積應達三分
    之二以上之意旨，可知開放空間並非不得約定為專用部分，故伊與告訴人等將開
    放空間土地約定為專用部分，洵屬於法有據等語置辯。
四、經查：
（一）被告於八十三年八月間起至八十八年間擔任董事長之京城公司於八十四年二月
    二十七日起至八十五年二月十五日，在高雄縣鳳山市○○段一○三六號及一○三
    七號土地上，興建「庚○○○Ａ區」大樓，其中位於高雄縣鳳山市○○街二八八
    巷一號、三號、五號、七號、九號房屋分別以新台幣（下同）九百萬元、一千零
    五十萬元、八百七十萬元、一千一百二十五萬元、八百七十萬元之價格售予告訴
    人丁○○、乙○○、戊○、己○○、甲○○，有不動產買賣契約書三份、房屋預
    定買賣契約書二份附卷可稽，依上開不動產買賣契約書附件大樓管理規則切結書
    第二條所載本大樓採開放性空間設計，全體住戶同意部分地歸由一樓住家（店
    住１１右側空地及店住１２至店１８之前庭空地）受益使用，房屋預定買賣契約
    書第四條第二項亦約定全體住戶同意地面層空地除部分歸由一樓住家A11至A18棟
    前庭後院空地受益使用外，餘均屬公共設施由公司統一規劃中庭花園。又告訴人
    己○○、乙○○與京城公司簽立之房屋預定買賣契約書買賣房屋標示欄中所稱不
    載入權狀面積之受益空地（分別為九點零五坪、九點五四枰）即係前述之由一樓
    住家前庭後院空地受益使用之地面層空地，並據被告丙○○供明在卷，另告訴人
    丁○○、戊○、甲○○則係房屋興建完成後始購買，購買時屋前空地已以磚牆圍
    築，可作停車使用之現況，亦據告訴人丁○○、戊○、甲○○在告訴狀中載明，
    並經告訴人甲○○、戊○在本院調查中到庭陳述在卷。又前述之五間房屋含屋前
    可供停車使用之空地並均依契約約定交付予告訴人等使用，且該空地均僅有使用
    權而無登記所有權之情於訂約購買時亦為告訴人所知悉等情復為告訴人丁○○、
    戊○、己○○、乙○○、甲○○陳明在卷。是故，告訴人向京城公司購買上開房
    屋，無論係以預售方式或購買成屋方式，既均明確約定買賣標的包括屋前可供停
    車使用但並無所有權登記之空地，告訴人因而依契約交付買賣價金，而京城公司
    並均已依約將該等空地交付予告訴人使用。由此交易過程觀之，告訴人乃係與京
    城公司就買賣房屋之標的、價金等合意而簽立買賣契約，告訴人並因而交付價金
    ，京城公司復已依約交屋（含屋前可供停車使用之空地），被告既無對告訴人施
    用何欺罔詐術，告訴人亦係對於買賣標的物之權利、價金明瞭並合意乃交付價金
    ，自難認有何非受欺罔而於錯誤乃將價金交付之情事。
（二）雖京城公司所推出之「庚○○○Ａ區」大樓告訴人等買受之房屋前空地，係採
    沿街步道式開放空間設計，業經被告供承不諱，復經証人即規劃設計之建築師許
    倍昌、高雄雄縣政府建設局人員曾清湖結証屬實。而此類設計之目的，係為常時
    供公眾通行或休憩之用，故開放空間除應予綠化及設置遊憩設施外，不得搭蓋棚
    架、建築物或作其他使用，再此遊憩設施、綠化工程應納入建築設計圖說於請領
    建造執照時一併核定之，並於工程完成經勘驗合格後，始得核發使用執照，如擅
    自變更使用者，依建築法相關規定處罰，未實施容積管制地區綜合設計鼓勵辦法
    第三條第一項、第九條第一項、第二項及第十二條定有明文。故被告應係於系爭
    開放空間驗收完成發給使用執照後，始在該開放空間土地上興建圍牆而後交付予
    告訴人使用，如此雖屬違反上開規定，但「庚○○○Ａ區」大樓係於八十四年一
    月二十日取得建照，而於同年二月二十七日開工，有八四高縣建局建管字第０二
    ００號高雄縣建設局建造執照、八五高縣建局建管字第一一九０號高雄縣政府建
    設局使用執照各一份附卷可稽。依八十四年六月二十八日公布施行之公寓大廈管
    理條例第四十三條第二項規定，本條例施行前已取得建造執照之公寓大廈得不受
    本法第七條各款不得為約定專用部分之限制，易言之，在八十四年六月二十八日
    以前即取得建造執照之公寓大廈，其共有部分即得為專用部分之約定使用。故本
    件被告任董事長之京城公司所推出之「庚○○○Ａ區」大樓既係於八十四年六月
    二十八日以前取得建造執照，而告訴人等買受之房屋屋前空地，雖原係採沿街步
    道式開放空間設計，業如前述，亦即原應屬公寓大共用部分，但京城公司將之
    規劃成特定面積為約定專用部分售予告訴人使用，自不違反公寓大管理條例第
    七條各款之規定，是被告雖將上開屋前空地以約定專用部分出售予告訴人等使用
    ，亦難認係被告明知系爭開放空間依法不得為約定專用部分，猶隱匿此一事實，
    而使用詐術授意公司售屋人員告知告訴人等可以受益使用所購房屋之前庭空地，
    使告訴人陷於錯誤始同意付出價金購買房屋。是故，縱「庚○○○Ａ區」大樓管
    理委員會以京城公司違反前揭未實施容積管制地區綜合設計鼓勵辦法等相關行政
    命令規定，主張告訴人等不能使用屋前地，然「庚○○○Ａ區」大樓雖將共有部
    分與全體住戶約定由告訴人等專用，並不違公寓大管理法之規定，業如前述，
    該大樓管理委員會與告訴人間就上開屋前空地是否可請求付予全體住戶使用，仍
    須循民事訴訟程序解決，自亦不能以被告所交付使用之上開屋前空地，日後發生
    權利瑕疪擔保之糾紛，而反推被告係以有瑕疪之標的物交付向告訴人詐取買賣價
    金。
（三）再由告訴人購買上開房之價格（即二八八巷一號、三號、五號、七號、九號房
    屋分別為九百萬元、一千零五十萬元、八百七十萬元、一千一百二十五萬元、八
    百七十萬元）觀之，雖原審函請財團法人中華民國企業技術鑑定委員會，依據告
    訴人與被告所代表之京城公司簽訂買賣契約之時間、估算買賣標的物，於各簽約
    時間扣除屋前專屬受益使用之開放空間之價格回溯估價，扣減建築物於買受後之
    改良部分，經鑑定結果認告訴人丁○○等人所購買之前開房屋，於簽約時之合理
    市價，不含屋前專屬受益（約定專用）之開放空間部分，每戶價格依門牌號碼順
    序，分別為七百三十七萬零八百元、九百六十八萬一千九百元、八百四十八萬零
    七百元、一千一百零五萬二千三百元及八百三十七萬零九百元，此業鑑定人林利
    州到庭結證屬實，並有鑑定報告書一份存卷可參。然以上開鑑定價格乃係就建材
    結構評估出單價，再乘以權狀面積得出房屋總價，鑑價面積係依照權狀所登記，
    房屋夾層修建面積非權狀登記面積，故不在評估鑑價範圍內等情，亦據鑑定人林
    利洲在本院調查中到庭証述甚明，而告訴人所購買之上開五間房屋均包含夾層（
即房屋預定買賣契約書預定房屋標示所列之修建面積）面積約分別為十三坪、九
    ．八七坪、九．九一坪、十一．十五坪、十一．十二坪，並有被告提出之房地銷
    售鑑估資料表、前揭鑑定報告書內之建坪單價試算表（載有鑑定標的均含來層）
    卷可稽，故上開不含屋前約定專用部分之房屋鑑定價格，已不足據以與告訴人付
    出之購屋價格相較，而認被告有向告訴人收取含屋前空地部分價金之不法所得。
    何況，不動產市場交易價格之決定，除決定於總體經濟表現外，尚決定於市場供
    需雙方之意願，而鑑定之價格並無法充足反應市場供雙方之當時之需要，故亦不
    能以告訴人購屋之價格高於上開鑑定價格，遽認被告有獲取不法利益。綜上所述
    ，本件既查無証據足以証明被告丙○○有公訴人所指之詐欺犯行，既屬不能証明
    被告犯罪，原審為論罪科刑判決自屬違誤，被告上訴意旨堅決否認犯罪，上訴為
    有理由，應由本院將原判決撤銷，改為無罪之判決。
據上論結，應依刑事訴訟法第三百六十九條第一項前段、第三百六十四條、第三百零
一條第一項，判決如主文。
本案經檢察官林應華到庭執行職務。
中    華    民    國      九十      年      十二      月     十二   日
                      臺灣高等法院高雄分院刑事第三庭
                                  審判長法官  周賢銳
                                        法官  謝宏宗
                                        法官  莊崑山
右正本證明與原本無異。
不得上訴。
                                      書記官  邱麗莉
中    華    民    國      九十      年      十二      月    十四    日
                                                                 Ｊ


司法院資訊處製作；財團法人民間司法改革基金會備份。
